【裁判字號】    99,台非,55
【裁判日期】    990205
【裁判案由】    違反貪污治罪條例
【裁判全文】
最高法院刑事判決                九十九年度台非字第五五號
上  訴  人  最高法院檢察署檢察總長
被      告  甲○○
上列上訴人因被告違反貪污治罪條例案件，對於台灣高等法院中
華民國九十六年七月四日第二審確定判決（九十六年度上更(一)字
第三四九號，起訴案號：台灣台北地方法院檢察署九十一年度偵
字第五八○二號），認為違法，提起非常上訴，本院判決如下：
    主  文
上訴駁回。
    理  由
非常上訴理由稱：「一、按犯罪事實應依證據認定，有罪之判決
書內並應將認定犯罪事實所憑之證據，於理由內記載；而所謂證
據，須適於被告犯罪事實之證明，始得採為斷罪資料，事實審法
院對證據之取捨，雖有自由判斷之權，然積極證據不足證明犯罪
事實時，仍不能遽為有罪之認定，故科刑判決所認定之事實，須
與所採之證據相適合，如不相適合，即屬證據上理由矛盾，其判
決當然違背法令。二、本件原確定判決事實欄認定被告甲○○之
犯罪事實為：被告於八十八年九月十日至二十日，及於八十九年
三月二十日至二十八日，先後參加由國際灌溉排水協會（以下稱
：灌排協會）在西班牙（為第一次會議）及荷蘭（為第二次會議
）等地所舉辦之國際灌排年會，所需出國費用包含交通、住宿、
餐點及其他雜支，均已由灌排協會支付分別為十八萬一千九百八
十四元（第一次會議），及十二萬八百元（第二次會議），即不
得再向國民大會重複報領，被告竟又向國民大會連續報領該項差
旅費，西班牙會議部分計二十萬五千四百四十二元，其中十八萬
一千九百八十四元部分為重複，係屬詐領，及荷蘭會議部分詐領
六萬六千七百五十元，共計詐領二十四萬八千七百三十四元云云
。於判決理由內記載其所憑之證據理由為：被告對第一次會議向
國民大會報領之差旅費二十萬五千四百四十元，其中僅交通費、
手續費部分，附有旅行社出具之代收轉付收據，即編號TE000
00000號收據，其中記載金額為機票十一萬七千四百八十七
元，保險費二千一百○九元、簽證費一千三百元，共計十二萬八
百九十六元。第二次會議報領六萬八千七百八十三元，惟因年度
預算僅剩六萬六千七百五十元，故國民大會實付六萬六千七百五
十元，其中亦僅手續費部分附有旅行社出具之收據，即編號TE0
0000000號收據，其中記載金額為保險費七百七十元，簽
證費三千四百元，合計四千一百七十元。而依天華旅行社負責人
即證人秦晶琥證稱：灌排協會舉辦之兩次出國會議，均係委由其
旅行社代辨，所需出國費用，均由該旅行社向灌排協會請領，惟
為個人報帳方便，乃開立個人名義之收據，並提出有關被告甲○
○個人部分之費用收據，第一次在西班牙之會議收據有編號TE0
0000000號及TE00000000號兩張，金額共計十八
萬一千九百八十四元。第二次在荷蘭之會議之收據有TE0000
0000號、TE00000000號、及TE00000000號
等三張，金額共計十二萬八百元，原判決因而認定被告係將其中
TE00000000號收據，持向國民大會報支領得出國旅費十
二萬八百九十六元，及將其中TE00000000號收據，持向
國民大會報支領得出國旅費四千一百七十元。另依證人即灌排協
會助理陳鈴萍、副秘書長馬昱、組長徐宏良、及旅行業者秦晶琥
等證實被告二次出國會議之報名、交通、住宿、餐飲、手續費等
及其他雜支均已由灌排協會支付，而認定被告向國民大會報領之
交通費、生活費、手續費及雜費等，與其向灌排協會所支領之內
容、項目係屬重複，而有詐領貪污罪刑（詳見判決理由二之(二)、
(三)）。準上述判決理由所述認定被告犯罪所憑之證據以觀，被告
出國費用，不論係向灌排協會報支抑或向國民大會請領，均需取
有合法單據始能報領。而被告兩次出國均係由天華旅行社代辦，
費用亦係由旅行社出具代收轉付之收據向灌排協會請領，而該旅
行社出具被告部分之收據共有TE00000000號、TE000
00000號、TE00000000號、TE00000000號
、TE00000000號等五張，金額共計三十萬二千七百八十
四元（第一次會議為十八萬一千九百八十四元、第二次會議為十
二萬八百元），經法院向審計部調取被告向國民大會報支核銷憑
證資料查對，於第一次報領二十萬五千四百四十二元中，僅交通
費、手續費部分（含機票、保險費、簽證費）有旅行社出具之代
收轉付之收據即編號TE00000000號，金額為十二萬八百
九十六元，並未有編號TE00000000號收據，亦未發現有
與其向灌排協會核銷單據中相同之單據，（詳見更審前台灣高等
法院九十五年度上字第二三六○號判決理由六(一)之（２））。換
言之，被告係僅持用TE00000000號收據，向國民大會報
支十二萬八百九十六元旅費，至編號TE00000000號收據
，被告並未持向國民大會請領款項，法院於查對國民大會核銷之
單據中，亦未發現被告所使用之單據中有與灌排協會核銷相同單
據，法院亦未發現被告所使用之其他單據有偽造不合法單據之情
事，從而本件被告於第一次出國旅費縱有向國民大會重複報領，
其金額亦僅為十二萬八百九十六元，而非十八萬一千九百八十四
元。則原判決認定被告重複報領金額為十八萬一千九百八十四元
，即與事實不符。另被告於第二次出國向國民大會報領之六萬六
千七百五十元，其中亦僅手續費（內含保險、簽證等費）有旅行
社出具之代收轉付收據，即編號TE00000000號收據，金
額為四千一百七十元，並未有另兩張編號TE00000000號
及TE00000000號收據，同時亦未發現有與其向灌排協會
報支核銷單據中相同或係偽造之單據。原確定判決理由亦同認定
被告僅持TE00000000號及TE00000000號收據分
別向國民大會先後報領十二萬八百九十六元及四千一百七十元，
則被告於第二次報領縱有重複亦僅四千一百七十元而非六萬六千
七百五十元。原判決認定被告第二次出國會議向國民大會詐領差
旅費六萬六千七百五十元，顯與事實不符。至原判決雖另依證人
陳鈴萍、馬昱、徐宏良、秦晶琥等人之證述稱：被告二次出國費
用，已均由灌排協會報支，而認定被告將其已向灌排協會報支之
全部費用，全數向國民大會重複報領，惟按報支經費，須有支出
費用之合法單據，以為會計憑證，始能報領，證人等僅口頭泛指
被告之經費已由灌排協會報支，但經法院調閱國民大會核銷單據
之會計憑證資料核對，除有上述TE00000000號及TE00
000000號單據係重複外，其餘均未有重複之單據，法院亦
未發現被告所持用報支經費之單據係屬偽造，則原判決採用證人
陳鈴萍等五人證據，顯與認定事實不相適合，原判決即有認定事
實證據上理由矛盾之違背法令。三、至被告向國民大會報支之金
額，雖有超逾灌排協會支付之金額，因被告是事先報經國民大會
核准合法出國，而依國民大會規定只要是合法出國即得以合法支
出單據報支法定限額之差旅費，則其所領金額，縱有超逾灌排協
會支付之金額，其超過部分亦不違法，即原判決亦僅認定被告重
複報領部分為有詐領貪污罪責，超過部分，因未有重複情形，並
未認定為犯罪。四、綜上所述原判決既有認定事實與卷內證據資
料不符之證據理由上之矛盾，自屬判決違背法令，其違法有致影
響判決結果，且不利於被告，原判決已確定，爰依刑事訴訟法第
四百四十一條、第四百四十三條規定，提起非常上訴，以資救濟
。」；另其非常上訴補充理由謂：「一、查國際灌排協會為一私
人設立之民間社團法人，非屬國家或地方自治團體所屬機關，不
具有法定職務權限，亦非公營事業機構；又國際灌排協會並非公
法社團法人，被告雖然身兼該協會主席，唯此一職位並非公務人
員，此有台灣台北地方法院檢察署以九十八年十二月九日以北檢
玲平九八調一五五字第九一○三四號函回復被告及監察院、法務
部等機關，說明欄二、(一)亦澄清：『國際灌溉排水協會中華民
國國家委員會』係於民國八十四年向經濟部申請設立之公益社團
法人…等語，是國際灌排協會之性質為民法總則上所規定之公益
社團法人，為一民間社團法人至為明確，堪無疑異。經查所謂公
務人員重覆申領補助款，應係指重覆向二以上之公家機關申領補
助款，始能構成，如此解釋始符合貪污治罪條例之立法精神與目
的，然而，被告出國前已以書面向國民大會報備獲准出國，並由
國民大會以公文通知經濟部；被告返國後檢具單據正本依規定向
國民大會申請補助款，自始至終從未向二以上公家機關（構）重
複申領補助款，何來『詐取財物』之有？退萬步而言，縱認被告
出國期間係由國際灌排協會代為支出相關費用，返國後被告卻未
將上開費用返還『國際灌排協會』，然而『國際灌排協會』為民
間公益社團法人，並非公家機關，被告與『國際灌排協會』間僅
有『民間債權債務關係』，根本不可能有『重覆申領』之情形。
二、次按『刑事訴訟法為保障被告之防禦權，尊重其陳述之自由
，包括消極不陳述與積極陳述之自由，前者賦予保持緘默之權，
後者則享有無須違背自己之意思而為陳述之權。此外，被告尚得
行使辯明權，以辯明犯罪嫌疑，並就辯明事項之始末連續陳述；
於審判期日調查證據完畢後，更得就事實及法律辯論之（同法第
九十五條第二款、第九十六條、第二百八十九條第一項參照）。
此等基於保障被告防禦權而設之陳述自由、辯明及辯解（辯護）
權，既係被告依法所享有基本訴訟權利之一，法院復有闡明告知
之義務。則科刑判決時，對刑之量定，固應以被告之責任為基礎
，本於比例、平等及罪刑相當等原則，並審酌刑法第五十七條所
列各款情狀為輕重之標準，然其中同條第十款所稱犯罪後之態度
，係指被告犯罪後，因悔悟而力謀恢復原狀，或與被害人和解，
賠償損害等情形而言，應不包括被告基於防禦權之行使而自由陳
述、辯明或辯解（辯護）時之態度。是自不得因被告否認或抗辯
之內容與法院依職權認定之事實有所歧異或相反，即予負面評價
，逕認其犯罪後之態度不佳，而採為量刑畸重標準之一。』最高
法院九十七年度台上字第六七二五號判決可稽。查原確定判決（
台灣高等法院九十六年度上更(一)字第三四九號）以被告『犯後飾
卸』作為量刑審酌情狀，顯未尊重被告上開自由陳述、辯明、辯
解（辯護）權之行使，將被告合法行使抗辯權內容作為量刑標準
之審酌，自有違刑法第五十七條第十款規定之意旨，而有違背法
令之原因。」各等語。
本院按非常上訴，專在糾正法律上之錯誤，藉以統一法令之適用
，不涉及事實認定問題。故非常上訴審應以原判決確定之事實為
基礎，審核適用法令有無違誤，如依原判決所確認之事實觀察，
其適用法令並無違誤，即難指為違法。又事實之認定，係屬事實
審法院之職權，非常上訴審無從審查。倘非常上訴理由係對卷內
證據資料，憑持己見為不同之評價，據以自行假設事實，進而指
摘原判決不適用法則或適用法則不當，即屬對於事實審法院採證
認事職權行使之當否任意指摘，自與非常上訴係以統一法令適用
之本旨不合。本件原確定判決認定：被告甲○○係前經濟部水資
源局局長、國民大會代表及國際灌溉排水協會中華民國國家委員
會（下稱國際灌排協會）主席，為依據法令從事公務之公務員。
於民國八十八年九月十日至同月二十日、八十九年三月二十日至
同月二十八日，先後參加在西班牙、荷蘭等地舉行之國際灌排年
會、水資源論壇部長級會議，有關出國交通、住宿、餐點及其他
雜支，均已由國際灌排協會支付，就其個人部分已分別報支新台
幣（下同）十八萬一千九百八十四元、十二萬八千元，其明知該
費用，既由國際灌排協會支付，即不得再向國民大會重複請領，
竟意圖為自己不法所有，並基於概括犯意，利用國民大會代表出
國考察可依「國民大會代表出國考察旅費使用辦法」申領差旅費
之職務上機會，連續於八十八年十月二十九日、八十九年四月十
八日，以參加原判決事實所載之會議為由，向國民大會詐領十八
萬一千九百八十四元（該次共請領二十萬五千四百四十二元，其
中十八萬一千九百八十四元部分為重複）及六萬六千七百五十元
之事實，係據被告供認：伊於上開時、地，向國民大會申請出國
考察旅費等情不諱，參酌證人即天華旅行社負責人秦晶琥、證人
即國際灌排協會助理陳鈴萍、證人即國際灌排協會副秘書長馬昱
、國際灌排協會組長徐宏良之證述，並有審計部九十年七月九日
台審部總字第九００二八四號書函檢送之國民大會代表出國考察
旅費報告表暨附件及國民大會秘書處九十三年三月十九日國大秘
文第０九三０００００三一號函檢送之國民大會代表出國考察旅
費報告表暨附件在卷可憑。至被告辯稱：伊請領國民大會差旅費
後，已將國際灌排協會代墊而請求歸還之費用歸墊云云。然此為
馬昱於偵、審及陳鈴萍於偵查時所否認，雖陳鈴萍嗣於第一審法
院翻異前詞，但此非惟與馬昱所證不合，且陳鈴萍就攸關國際灌
排協會為被告所動支之多達十餘萬元之款項，於代墊後，竟未存
入國際灌排協會帳戶，亦未留存任何憑證及帳冊，甚至用以支出
零用亦無任何紀錄或憑證，有違事理之常，此部分所證無非迴護
被告之詞，不足採信。再國際灌排協會九十五年十一月十七日九
五灌排協字第二四號函又稱：「該會各委員出國參加國際年會或
國際會議時代辦相關事項所預為支付之各項費用，其性質僅為代
墊款，於委員返國後再如數結清」等語。惟國民大會規定八十七
至八十九年度出國考查之旅費額度每年為十五萬元，上一年度之
餘額得保留至下一年度後合併使用；被告於八十八年間，可使用
國民大會補助之差旅費為二十七萬二千一百九十二元，第一次出
國申領二十萬五千四百四十二元，第二次出國僅領取剩餘之六萬
六千七百五十元之額度，但此與國際灌排協會無關，國際灌排協
會亦無因被告第二次僅領取六萬六千七百五十元，而不向被告要
求歸墊手續費以外之其餘費用之理。可見上揭函所載代墊性質，
係配合被告事後答辯所為，並無足取，自難採為被告有利之證據
，被告否認犯罪，不足採信。因而撤銷第一審諭知被告無罪之判
決，改判論處被告連續公務員，利用職務上之機會，詐取財物罪
刑，已明其認定犯罪事實所憑之證據及被告確先後詐取十八萬
一千九百八十四元及六萬六千七百五十元之取捨證據之心證理由
。且對於被告否認犯罪所辯各節，如何係飾卸之詞，不足採信，
亦詳加說明指駁。而前開證據資料，原審法院於審判期日調查證
據時，已依法踐行調查程序，有原審法院審判筆錄在卷可稽，非
不得採為被告論罪之證據。至證據之證明力如何，屬法院依前揭
刑事訴訟法規定得自由裁量之職權，原判決已明就前開證據資
料調查之結果，為綜合判斷、取捨而得心證之理由，自得採為判
決之基礎。再原判決所為之論斷均有卷存證據資料可資覆按，並
非無據，且無悖乎通常一般人日常生活經驗之定則或論理法則，
又非單以證人之指認為被告論罪之唯一論據，難認與經驗法則、
論理法則有違，或有適用法則不當、理由不備、理由矛盾等違背
法令之情形，不得任意指摘為違法。再證人之陳述雖有部分前後
不符，或相互間有所歧異，但究竟何者為可採，法院仍得本其自
由心證予以斟酌，非謂一有不符或矛盾，即應認其全部均為不可
採信；苟證人對於基本事實之陳述與真實性無礙時，仍不得遽認
為有瑕疵而不足採。馬昱、陳鈴萍、鄭念珠、徐宏良、秦晶琥於
調查及偵查時所為證述較少權衡利害，所述與其他事證相符，具
可信之特別情況，且其調查及偵查筆錄之作成情形亦無不可信之
特別情況，自以該證述為可採。已於判決內明其得心證之理由
，自無不合，難指為有違背經驗法則或適用法則不當之違法。又
量刑輕重係屬事實審法院得依職權自由裁量之事項，原判決已說
明斟酌被告並無前科，竟利用職務上之機會詐取財物，而詐欺之
金額、手段、犯罪情節、所生損害及犯後飾卸等一切情狀，量處
原判決所載刑度之理由，既未逾法定刑度，又無濫用量刑權限及
妨礙被告抗辯權行使之情形，即不得任意指為違法。非常上訴意
旨執此指摘仍無足取。綜上所述，非常上訴意旨單憑己見，漫指
原判決有證據上理由矛盾及量刑違誤。顯係對於事實審法院取捨
證據及量刑職權之行使任意指摘為違法，難認為有理由，應予駁
回。
據上論結，應依刑事訴訟法第四百四十六條，判決如主文。
中    華    民    國  九十九  年    二    月    五    日
                      最高法院刑事第三庭
                          審判長法官  林  增  福
                                法官  張  清  埤
                                法官  陳  世  雄
                                法官  何  菁  莪
                                法官  韓  金  秀
本件正本證明與原本無異
                                      書  記  官
中    華    民    國  九十九  年    二    月    十    日
                                                      ｓ

司法院資訊處製作；財團法人民間司法改革基金會備份。
